臺灣高等法院刑事判決　　　　　　　　 94年度上訴字第571號
　　上　訴　人　臺灣桃園地方法院檢察署檢察官
　　被　　　告　乙○○
　　指定辯護人　本院公設辯護人　甲○○
上列上訴人因被告違反毒品危害防制條例案件，不服臺灣桃園地
方法院92年度訴字第1515號，中華民國93年12月21日第一審判決
（起訴案號：臺灣桃園地方法院檢察署91年度偵字第21066號、
92年度偵字第2109號 ），提起上訴，本院判決如下：
    主  文
上訴駁回。
    理  由
壹、程序部分：
一、93年度台上字第3533號判決要旨「刑事訴訟法第159條第1項
    雖規定，被告以外之人於審判外之言詞或書面陳述，除法律
    有規定外，不得作為證據。惟同法第159條之5第2項已規定
    ，當事人、代理人或辯護人於法院調查證據時，知有第159
    條第1項不得為證據之情形，而未於言詞辯論終結前聲明異
    議者，視為有前項之同意（指同條第1項之同意作為證據）
    。此乃第159條第1項所容許，得作為證據之例外規定之一。
    經查本案被告、檢察官、辯護人於言詞辯論終結前，均未就
    所調查之證據主張有刑事訴訟法第159條第1項不得為證據之
    情形（本院94年5月3日審判程序筆錄），是參照上開最高法
    院判決要旨，本案經調查之證據均有證據能力，合先敘明。
貳、實體部分：
一、公訴意旨略以︰被告乙○○明知海洛因係毒品危害防制條例
    第2條所定之第一級毒品，不得販賣、持有，竟意圖營利，
    於民國91年11月14日15時前某時，在不明處所，以不詳之價
    格，販入第一級毒品海洛因後，再出售予不詳姓名年籍綽號
    「小蘭」、「大賢」、「小高」等人，嗣於同年11月14日下
    午2時許，警員持法院核發之搜索票至桃園縣中壢市○○○路
    312巷3號3樓搜索，查獲被告所持有之第一級毒品海洛因5 包
    （毛重2.3公克，合計淨重0.99公克，包裝重1.33公克）、第
    二級毒品安非他命2包（毛重0.9公克，涉犯販賣第二級毒品
    安非他命部分，業經檢察官以91年度偵字第21066號為不起訴
    處分；所犯施用第二級毒品罪部分，業經台灣桃園地方法院
    以92年度訴字第524號判決判處有期徒刑4月，並於92年7月18
    日確定）、供施打海洛因用之注射針筒2支、供施用安非他命
    之吸食器1組、海洛因殘渣夾鍊袋1個、削尖吸管3支、塑膠杓
    子1支（均無法析離）、夾鍊袋1包、帳冊2本又1張、電子秤1
    部等物。又於92年1月16日凌晨1時許，警員前往中壢市○○
    路○段437巷11號8樓「伯爵賓館」801號房臨檢，查獲被告
    持有第一級毒品海洛因10小包（毛重3.9公克）、注射針筒2
    支（內含注射液）、塑膠空袋15個、含有海洛因殘渣袋5個
    （無法析離），在桌上扣得其所持有之第一級毒品海洛因1
    小包（毛重0.4公克）。因認被告涉犯毒品危害防制條例第4
    條第1項之販賣第一級毒品罪嫌。
二、按犯罪事實應依證據認定之，無證據不得認定犯罪事實，又
    不能證明被告犯罪者，應諭知無罪之判決，刑事訴訟法第15
    4條第2項、第301條第1項分別定有明文。此所謂認定犯罪事
    實之證據，係指足以認定被告確有犯罪行為之積極證據而言
    ，該項證據自須適合於被告犯罪事實認定，始得採為斷罪資
    料。苟未能發現相當證據，或證據不足以證明，自不能以推
    測或擬制之方法，以為裁判基礎（參照最高法院29年上字第
    3105號及40年台上字第86號判例意旨）。再按檢察官就被告
    犯罪事實，應負舉證責任，並指出證明之方法，刑事訴訟法
    第161條第1項定有明文。因此，檢察官對於起訴之犯罪事實
    ，應負提出證據及說服之實質舉證責任。倘其所提出之證據
    ，不足為被告有罪之積極證明，或其闡明之證明方法，無從
    說服法官以形成被告有罪之心證，基於無罪推定之原則，自
    應為被告無罪判決之諭知，有最高法院92年台上字第128號
    判決意旨可參。
三、檢察官認被告涉犯前揭販賣第一級毒品罪嫌，主要係以扣案
    之毒品海洛因及帳冊上記載「小蘭現金收2000軟2000」、「
    入大湳大賢軟0.4 1000現金」、「進貨軟一錢、硬少許自用
    」、「打電話小邱請他抽煙試貨」、「入山仔頂小高軟0.6
    現金2000」等文字，且觀以「進貨軟1錢、硬少許自用」等
    字，既有特別載明「自用」字眼，即表示被告所販入之毒品
    ，亦必有「非自用」之用途，再就「打電話小邱請他抽煙試
    貨」等字觀之，被告若非販賣毒品，則焉有需請「小邱」「
    抽煙試貨」之理，並有扣案第一級毒品海洛因等物可證等為
    其論斷依據。訊據被告堅決否認有檢察官所指販賣海洛因之
    犯行，辯稱：其並未販賣，扣案之海洛因均供己施用，而扣
    案之帳冊則係丙○○託其收帳所記錄，其持有者為副本，正
    本在丙○○處等語。經查：
１、被告於91年11月14日下午2時許，經警方於桃園縣中壢市○○
    ○路312巷3號3樓邱春美住處，搜索扣得其所有之第一級毒
    品海洛因5包（毛重2.3公克，淨重0.99公克，包裝重1.33公
    克），於92年1月16日凌晨1時許，復經警方於桃園縣中壢市
    ○○路○段437巷11號伯爵賓館Ｂ室801室臨檢，扣得被告所
    有之第一級毒品海洛因11小包（毛重4.3公克），核算被告
    二次經查獲之毒品數量不多；又被告有自82年起即因施用麻
    醉藥品經判處有期徒刑7月，嗣亦經觀察、勒戒、強制戒治
    ，復因連續施用第1級毒品及連續施用第2級毒品，分別經判
    處有期徒刑8月、4月，有被告本院全國前案紀錄表在卷可稽
    ，被告被查獲2次尿液亦均有毒品嗎啡之陽性反應，有桃園
    縣衛生局不法藥物尿液檢定書在卷可考（原審卷（一）第41
    頁、第42頁、第46頁、第47頁），堪認被告有連續施用毒品
    之行為；又被告供述其以打零工為業，一天收入約新台幣（
    下同）2、3千元，每天均有零工可以作，91年11月14日被查
    獲的毒品海洛因5包，係其在被查獲前幾天購買半錢，約5千
    元，92年1月16日其被查獲之海洛因11包亦係在被查獲前幾
    天購買半錢5千元等語（本院94年5月3日審判筆錄），是以
    被告被查獲之毒品數量非鉅，參其個人有使用毒品之行為，
    其所扣得之毒品量亦未超過個人所需或經濟負擔，洵難認扣
    案之毒品海洛因係被告以賣出之意思而買入。
２、被告於上揭處所二次被查獲，共扣得海洛因殘渣夾鍊袋6個、
    削尖吸管3支、塑膠杓子1支、夾鍊袋1包、電子秤1部、注射
    針筒4支、塑膠空袋15個等物，惟被告有連續施用毒品之行為
    ，俱如前述，被告供述上開扣案物品係供施用毒品所用，一
    般而言，施用毒品者，其所買入之毒品當有分裝袋包裝，而
    為確定買得之毒品重量虛實，亦得以電子秤度量，又將購得
    毒品分裝攜帶外出或分開藏放，亦屬可能，另施用毒品時，
    以物撥取袋中之毒品，並以針筒注射，均不違常，是被告被
    查獲毒品殘渣夾鍊袋、注射針筒、削尖之吸管、塑膠杓子、
    夾鍊袋、空袋，被告供述係其施用毒品所用，洵無不合。雖
    夾鍊袋、電子秤亦得用於販賣毒品，然客觀言之，未必有夾
    鍊袋、電子秤即有販賣毒品，自難以被告持有該等物品即遽
    認被告有販賣毒品之犯行。
３、扣案之帳冊，被告坦承係其所有，內容係照丙○○所拿給之
    帳冊照抄，應該是販賣毒品的帳款，綽號「禿頭」之丙○○
    囑其幫他收錢，但尚未去收錢即被抓云云。查依帳冊內容「
    進貨軟１錢、硬少許自用」、「打電話小邱請他抽煙試貨」
    、「入大湳大賢軟0.4、1000現金」、「入山仔頂小高軟0.6
    現金2000」，所載內容均與被告收帳無關，且依上開內容所
    載，洵無法得知被告應向何人收款及收取多少之帳款，至於
    「至大榮貨運找廖國正算前帳」，雖與欠帳有點關係，惟欲
    收多少帳款亦無法得知，顯見被告辯稱帳冊係欲幫丙○○收
    帳，依丙○○之指示照抄，顯不可採。惟按認定犯罪事實應
    依證據，為刑事訴訟法所明定，故被告否認犯罪事實所持之
    辯解，縱屬不能成立，仍非有積極證據足以證明其犯罪行為
    ，不能遽為有罪之認定，有最高法院30年上字第1831號判例
    可資參照。是被告上開所辯，雖無可取，然仍不得因此認被
    告有販賣毒品海洛因之犯行。
４、又販賣毒品罪，以行為人有營利目的（意思），而販入或賣
    出毒品或二者兼而有之之行為，為其構成要件。故行為人有
    無此項犯罪目的條件（營利意思），其販入之價格若干？是
    否買賤賣貴賺取差價圖利之意思，攸關販賣毒品之主觀犯意
    之事項，自需究明。惟依帳冊上記載「小蘭現金收2000軟200
    0」、「入大湳大賢軟0.4 1000現金」、「入山仔頂小高軟
    0.6現金2000」等文字，究竟「小蘭」、「大賢」、「小高」
    等人之真實姓名年籍住址為何？被告究竟係何時、何地販入
    毒品或賣出毒品？其數字所代表之單位又係如何（即0.4、
    0.6 是公克、兩或錢）？其販入之價格是否有利可圖？欲賣
    出之價格為何或已賣出之價格為何？均無法由帳冊之登載一
    望即知，故被告是否有販賣營利之意圖，即無法憑論。再就
    「小蘭現金收2000軟2000」部分言，扣案帳冊接著下一行復
    載「軟2000，掉了」等字，此有扣案帳冊影本附卷足憑（91
    年度偵字第21066號偵查卷─以下簡稱21066號卷，第22頁）
    ，依其內容究係欲販賣2000元之毒品海洛因予「小蘭」，但
    毒品掉了，或是已賣予「小蘭」2000元毒品海洛因，惟收取
    之現金2000元掉了，均無推斷之憑據，縱有賣毒品「小蘭」
    是否有營利之意圖，亦無法判讀。而帳冊上記載「打電話小
    邱請他抽煙試貨」等字，有可能係「小邱」要買毒品請他來
    試貨，亦有可能係被告買入毒品欲自用，請「小邱」幫其試
    貨，於無其他佐證之下，自不得望文生義，而遽論被告係欲
    賣毒品予「小邱」。又帳冊上關於「進貨軟一錢、硬少許自
    用」等字，檢察官認既有特別載明『自用』字眼，即表示被
    告所販入之毒品，亦必有『非自用』之用途，縱檢察官所論
    屬實，惟『非自用』亦有可能係轉讓，不必然是販賣，是被
    告是否有營利之意圖，洵難證明。是綜上所述，尚無法依帳
    冊之登載，證明被告有犯罪之事實。
５、被告供述扣案之帳冊，係丙○○託其收帳所記錄，應是毒品
    交易的帳款等語，然丙○○雖有多次施用毒品前科，並無販
    賣毒品之案件在偵查或審理中，此有丙○○之臺灣高等法院
    全國前案紀錄表在卷可憑（原審卷 (二)第77頁至第83頁）
    ，是被告上揭自白，並無何補強證據足資佐證確與事實相符
    ，況被告自白充其量亦僅能認定丙○○販賣第一級毒品，並
    無證據證明被告與丙○○有販賣第一級毒品之犯意聯絡，自
    難僅憑被告該部分自白而為其不利之認定，附此敘明。
６、被告曾供述91年11月14日被查獲之毒品係「禿頭」於同年11
    月初在桃園環中東便利商店所交付，寄放在伊處云云（2106
    6號卷第40頁背面、92年度偵字第2109號卷─以下簡稱2109
    號卷，第63頁背面），92年1月16日扣得之11包毒品海洛因
    ，係一姓名年籍不詳綽號「阿坤」的男子寄放在其那裡云云
    （2109號卷第9頁），惟被告上開所述，除被告自白外，並
    無其他佐證，被告嗣坦承扣案之毒品，係其所有，供施用毒
    品所用等情（原審卷 (二)第16頁、第99頁、本院94年5月3
    日審判筆錄），而被告亦有施用毒品海洛因之犯行，誠如前
    述，扣案之毒品海洛因數量亦不大，是被告辯稱扣案之毒品
    係其所有供施用毒品所用，應堪採信，被告所辯毒品係「禿
    頭」、或「阿坤」寄放云云，應非實情。
７、綜上所述，尚難證明被告有販賣毒品海洛因，亦無法證明扣
    案證物海洛因係他人寄藏，此外復查無其他積極之證據堪認
    被告有檢察官起訴之犯行，既不能證明被告犯罪即應為無罪
    之諭知。
四、原審以檢察官未提出適合於證明被告確有販賣第一級毒品或
    意圖供販賣而持有第一級毒品之犯罪事實之積極證據，並闡
    明其證據方法與待證事實之關係；而依訴訟資料，參互審酌
    ，仍無從獲得被告有罪之心證，因而諭知被告無罪之判決，
    經核並無不當。檢察官上訴意旨仍認被告有販賣毒品犯行，
    指摘原判決不當，非有理由，應予駁回。
據上論斷，應依刑事訴訟法第368條，判決如主文。
本案經檢察官錢漢良到庭執行職務。
中　　華　　民　　國　　94　　年　　5 　　月　　17 　　日
　　　　　　　　　刑事第十六庭  審判長法　官  曾德水
　　　　　　　　　　　　　　　　　    法　官  江國華
　　　　　　　 　 　　　　　　　　　　法　官  杜惠錦
以上正本證明與原本無異。
檢察官如不服本判決，應於收受送達後十日內向本院提出上訴書
狀，其未敘述上訴之理由者並得於提起上訴後十日內向本院補提
理由書（均須按他造當事人之人數附繕本）。
被告不得上訴。
                                      書記官  楊秋鈴
中　　華　　民　　國　　94　　年　　5 　　月　　17　　日
